臺灣高等法院臺南分院民事判決
110年度上易字第152號
上  訴  人  王昱璋  
訴訟代理人  蕭能維律師
複代理人    楊鎮謙律師
被上訴人    洪金隆

上列當事人間請求履行契約事件，上訴人對於中華民國110年2月
26日臺灣臺南地方法院第一審判決（109年度訴字第1660號），
提起上訴，並減縮上訴聲明，本院於111年7月14日言詞辯論終結
，判決如下：
    主  文
原判決關於駁回上訴人後開第二項之訴部分，及該部分訴訟費用
負擔之裁判均廢棄。
上廢棄部分，被上訴人應給付上訴人新臺幣伍拾伍萬肆仟參佰元
，及自民國109年10月16日起至清償日止，按週年利率百分之五
計算之利息。
廢棄部分，第一、二審訴訟費用由被上訴人負擔。
    事實及理由
一、按訴狀送達後，原告不得將原訴變更或追加他訴。但擴張或
    減縮應受判決事項之聲明者，不在此限，民事訴訟法第255
    條第1項第3款定有明文。又第二審訴之變更或追加，非經他
    造同意，不得為之。但第255條第1項第2款至第6款情形，不
    在此限，亦為同法第446條第1項所明定。查，本件上訴人於
    原審起訴請求被上訴人給付新臺幣（下同）68萬4,300元及
    自起訴狀繕本送達翌日（即109年10月16日）起至清償日止
    ，按週年利率百分之5計算之利息，並對原審之敗訴判決提
    起上訴，嗣於本院減縮上訴聲明請求被上訴人給付上訴人55
    萬4,300元本息（見本院卷一第61頁），核屬減縮上訴之聲
    明，依據首揭規定，應予准許，合先敘明。
二、上訴人主張：被上訴人之子洪坤宏對伊負有68萬4,300元之
    借款債務，被上訴人書立承諾書，同意為洪坤宏代為清償，
    且每次還款時均經確認欠款餘額，並書寫於欠還款紀錄表（
    與前開承諾書，下合稱系爭承諾書），惟嗣經催討，均無結
    果等情。爰依系爭承諾書之法律關係，求為判命被上訴人應
    給付上訴人68萬4,300元，及自起訴狀繕本送達翌日即109年
    10月16日起至清償日止，按週年利率百分之5計算之利息之
    判決（原審為上訴人敗訴之判決，上訴人就其敗訴中之55萬
    4,300元本息部分聲明不服，提起上訴）。並上訴聲明：㈠原
    判決關於駁回上訴人後開第二項之訴部分，及該部分訴訟費
    用負擔之裁判均廢棄。㈡上廢棄部分，被上訴人應給付上訴
    人55萬4,300元，及自109年10月16日起至清償日止，按週年
    利率百分之5計算之利息。
三、被上訴人則以：否認系爭承諾書、電話錄音及譯文之真正，
    況洪坤宏所欠款項，性質屬賭債，不生債之關係，自無債權
    債務存在等語，資為抗辯。並答辯聲明：上訴駁回。
四、兩造不爭執之事項：
  ㈠被上訴人為洪坤宏之父親。
  ㈡本院囑託法務部調查局就本院卷一第63、65頁筆記內頁原本
    及複寫件上「洪川棋」之簽名與被上訴人當庭書寫筆跡、於
    電信公司、銀行、保險公司所留存之文件上「洪川棋」、「
    洪金隆」（被上訴人原名洪金隆）簽名筆跡為鑑定，鑑定結
    果如附件所示。
  ㈢本院卷一第97至101頁所示之證明書形式上為真正。
五、兩造爭執之事項：
    上訴人依系爭承諾書（本院卷一第63、65頁）之法律關係，
    請求被上訴人給付55萬4,300元本息，有無理由？
六、得心證之理由：
　㈠系爭承諾書確為被上訴人所出具：　
　⒈按私文書之真正，如他造當事人有爭執者，則舉證人應負證
    其真正之責；又私文書經本人或其代理人簽名、蓋章或按指
    印或有法院或公證人之認證者，推定為真正，民事訴訟法第
    357條、第358條第1項分別定有明文。又所謂文書真正，即
    作成該文書之人確為文書內所記載表示或報告。
　⒉上訴人主張：被上訴人簽立承諾書，承諾就其子洪坤宏積欠
    上訴人68萬4,300元借款債務負清償責任，且每次還款時均
    經確認欠款餘額，並記載於欠還款紀錄表，現尚欠55萬4,30
    0元乙節，業據其提出系爭承諾書為證（見本院卷一第63、6
    5頁），被上訴人雖否認系爭承諾書之真正，惟查：
　⑴經本院囑託法務部調查局就系爭承諾書（即本院卷一第63、6
    5頁筆記內頁原本及複寫件）上「洪川棋」之簽名，與被上
    訴人當庭書寫筆跡、於電信公司、銀行、保險公司所留存之
    文件上「洪川棋」、「洪金隆」簽名筆跡為鑑定，鑑定結果
    如附件所示（見兩造不爭執之事項㈡），其筆跡筆劃特徵相
    同，研判應為同一人所書，可認系爭承諾書上「洪川棋」之
    字跡與前開電信公司、銀行、保險公司等文件上「洪川棋」
    、「洪金隆」之字跡相符，應屬同一人所為，而電信公司、
    銀行、保險公司等文件之簽立，均需本人親自簽名或蓋章，
    始得申請或成立契約，應可認係被上訴人所親簽，
　　亦即系爭承諾書係由被上訴人親自簽名，依上開規定，自應
    推定系爭承諾書為真正。
　⑵參以證人張德政於原審證稱：「（你怎麼知道洪坤宏有欠王
    昱璋錢的事情？）王昱璋有跟我借貸，差不多1、20萬，王
    昱璋跟我說洪坤宏有欠他錢，洪坤宏還他錢後，他可以還給
    我。（為何你會看過洪川棋？）洪坤宏的爸爸就是洪川棋，
    我去過洪川棋他家過，我跟王昱璋一起去找過洪坤宏，洪坤
    宏在樓上不敢下來，洪川棋在門口，把我們請到他家距離一
    百公尺處的全家便利商店，是第一次去的時候，所以我才見
    過洪川棋。（你第一次去洪川棋家是什麼時候？）詳細日期
    我不記得，差不多5月左右。（你第一次去時，洪川棋跟王
    昱璋在全家便利商店那邊講什麼？）洪川棋說他兒子的債務
    他會全權負責，他請王昱璋給他時間，他會慢慢清償，因為
    經濟關係無法一次清償，當下我聽到這些。（後來王昱璋又
    有邀你去找洪川棋什麼事？）兩、三次以上，因為有一次剛
    好洪川棋說要帶他媳婦還是誰，在安安婦產科，洪川棋拿了
    5萬元要還給王昱璋，我跟王昱璋一起去的，他還5萬元給王
    昱璋後，王昱璋就拿還給我，我當下有看到王昱璋有拿一個
    筆記本讓洪川棋簽收當作依據，我是有看到這些，當天晚上
    大概8、9點左右，交付這5萬元我有看到，後續還有幾萬、
    幾萬，洪川棋每個月慢慢清償，沒有辦法一次給付，每個月
    時間到了，有時候他會拖，變成王昱璋也沒有辦法確定何時
    還我錢，一直拖，有時候會避不見面。（你剛才有講到你跟
    王昱璋一起去找洪川祺，洪川棋還了這5萬元後，後續洪川
    棋又還了多少錢？）我看到的是兩、三次，王昱璋還我10幾
    萬，其他我不知道。（第一次還5萬，第二次是還幾萬？）
    兩萬、三萬吧，我有聽王昱璋說應該10幾萬有吧。(請求提
    示原證一、原證二即補卷第15頁、訴卷第35頁）訴卷第35頁
    原證二這張是在開元路安安婦產科洪川棋本人簽的。補卷第
    15頁這張好像是付到第三次，因為王昱璋有跟洪川棋敘述說
    前面有簽收的依據，現在尾款多少，現在到底什麼狀況，才
    簽說洪坤宏的帳找洪川棋就好，不要找他兒子，他會慢慢跟
    王昱璋處理，王昱璋說洪川棋都空口無憑，我們寫個依據好
    不好，洪川棋才簽收的，當下我人都在。（所以原證一上面
    的「洪川棋」是洪川棋本人寫的？）是洪川棋本人簽的，我
    當下看到，我都在旁邊。（是在洪川棋家外面的全家寫的？
    ）是。（就原證二「5月18日」這件事情你有沒有看到？）
    當下王昱璋拿五萬元還我，洪川棋拿給王昱璋的，我看王昱
    璋拿個筆記本叫洪川棋簽收做個依據，這是在安安婦產科。
    （「洪川棋」的名字是他自己簽的？）是洪川棋自己簽的。
    （所以第三次去的時候只剩下68萬4,300元？）我所知道的
    是當下在全家便利商店時，王昱璋及洪川棋有對帳，看償還
    了多少還剩下多少，才簽收這張68萬4,300元的尾款。（原
    證二，6月3日尚欠584,300，看起來洪川棋又有還王昱璋十
    萬元，這次你有沒有看到？）這次是洪川棋及王昱璋私底下
    見面，我沒有看到。（就原證二第4行「6/30還3萬，尚欠55
    4300元正」，這次情形是如何？）我聽到洪川棋每個月要還
    王昱璋5萬元，這次還3萬，是因為洪川棋這個月只能還3萬
    ，洪川棋都沒有按期履行。（所以這次你有跟王昱璋收這3
    萬？）有。（後來洪川棋還有沒有再還王昱璋錢？）因為王
    昱璋剩下幾萬元沒有還我而已，後來洪川棋就避不見面，而
    且找不到人，他自己承諾的也不履行。」乙節（見原審卷第
    67至71頁）。本院審酌證人為不可替代之證據方法，如係在
    場見聞，其證述又非虛偽者，縱令證人間有親戚關係，其證
    言亦非不可採信，張德政所證其親身見聞上情，縱上訴人借
    貸洪坤宏之款項，部分係向其調借而尚未能全數清償，然張
    德政已具結擔保其證詞之真實性，當無甘冒刑事偽證罪責而
    為虛偽陳述之理，是以張德政之前揭證詞，應值採信。依上
    ，堪認被上訴人於109年5月已承諾為其子洪坤宏清償積欠上
    訴人之借款債務，嗣清償5萬元，並在欠還款紀錄表親自簽
    名，分次清償後，又在記載承諾還款內容之承諾書上親自簽
    名，確認欠款餘額，現餘款55萬4,300元未還之事實，應屬
    真正。
　⑶綜上，足見系爭承諾書之內容係上訴人與被上訴人確認後書
    寫，經被上訴人簽名其上，堪認系爭承諾書記載內容為真，
    則上訴人主張兩造間存在系爭承諾書所載之約定，應與實情
    相符，洵屬可採。　　
  ㈡上訴人依系爭承諾書（本院卷一第63、65頁）之法律關係，
    請求被上訴人給付55萬4,300元本息，為有理由：
　⒈按第三人與債權人訂立契約承擔債務人之債務者，其債務於
    契約成立時，移轉於該第三人，民法第300條定有明文。
　⒉經查，系爭承諾書為真正，兩造間存在系爭承諾書所載之約
    定，業如前述。而參之系爭承諾書記載：「我兒子洪坤宏欠
    王昱璋684300-至今都沒有處理，身為父親的我，願意為我
    兒子負責到底。特此為憑。立書人洪川棋」、「5/5洪坤宏
    欠款784300-。5/18還款5萬。6/3尚欠584300元正。6/30還3
    萬尚欠554300元正。洪川棋」（見本院卷一第63、65頁），
    以及上開證人張德政之證言，則堪認上訴人與洪坤宏間確有
    金錢借貸關係存在，且迄被上訴人簽立系爭承諾書結算時，
    洪坤宏對上訴人負有78萬4,300元之債務，又兩造已就洪坤
    宏積欠上訴人之債務中之68萬4,300元借款債務，達成由被
    上訴人承擔之債務承擔契約，並因先後部分清償，剩餘55萬
    4,300元未為清償乙情，至為明確。　　
　⒊被上訴人雖抗辯：78萬4,300元乃洪坤宏向上訴人簽賭之欠款
    乙節，為上訴人所否認。惟，按當事人主張有利於己之事實
    者，就其事實有舉證之責任，民事訴訟法第277條定有明文
    ，被上訴人對此自應舉證以實其說。被上訴人已於系爭承諾
    書同意成立債務承擔契約，並先後為部分清償，業如前述，
    復抗辯賭債非債，不生債之效力，無債權債務關係存在，足
    見其抗辯先後已有矛盾；再參以證人王亮月（時任上訴人所
    開設公司之業務代表）於原審證稱：「（你是否認識王昱璋
    、洪川棋、洪坤宏三人？）王昱璋、洪川棋、洪坤宏我都認
    識。（如何認識？）我是王昱璋公司的業務代表，十幾年前
    他是我老闆，當時我擔任業務工作。洪坤宏是我在網路上買
    衣服認識的，因為買賣關係，洪坤宏曾經跟我商量合夥進衣
    服買賣的合作工作，洪坤宏是這樣認識的。會認識洪川棋是
    因為洪坤宏那時候叫我投資資金後，也沒有進到衣服，錢也
    沒有歸還給我，我就提告，洪坤宏才出現，後來洪坤宏就一
    直跟我說他錢一定會還給我，希望我不要告他，後來我們就
    到調解委員會調解，洪川棋有陪同洪坤宏在調解委員會出席
    ，我是這樣認識洪川棋。（你是否知道洪坤宏有欠王昱璋錢
    ？）知道，欠了70幾萬，將近80萬。（為何洪坤宏會欠王昱
    璋這筆錢？）洪坤宏說他外面欠人家錢，來求助我，他說姐
    姐你一定要幫我一下，不然上面的人壓他很緊什麼的，叫我
    幫他想辦法，我身上錢沒有那麼多，我叫他請王昱璋幫忙，
    幫洪坤宏先還這筆錢給他老闆，然後他說他如果收到錢，就
    馬上會還給王昱璋，但是他後來並沒有這麼做。（所以王昱
    璋借錢給洪坤宏，然後去還洪坤宏的老闆，王昱璋是如何把
    錢給洪坤宏？）洪坤宏帶我們去他的老闆那邊，把錢處理掉
    。（你也有去？）對。（王昱璋是如何把錢交給洪坤宏的老
    闆？）王昱璋帶去洪坤宏的組頭公司。（所以是洪坤宏簽賭
    欠的錢，還是洪坤宏是組頭？）洪坤宏是組頭，他收不到帳
    款，但是上面的組頭叫他趕快把錢處理出來，洪坤宏才叫我
    幫他忙，但我身上沒有那麼多錢，所以我說那可不可以請王
    昱璋幫忙。（所以洪坤宏是欠公司錢，然後王昱璋是幫洪坤
    宏向公司還這筆錢？）對。」乙節（見原審卷第90至92頁）
    。本院審酌王亮月雖曾為上訴人公司業務代表，但親自見聞
    洪坤宏向上訴人借款之原因，及上訴人陪同洪坤宏清償債務
    之經過，所述內容清楚，與卷附之證據亦無矛盾之處，且已
    具結擔保其證詞之真實性，當無甘冒刑事偽證罪責而為虛偽
    陳述之理，足徵王亮月上開證言非屬虛偽，應值採信。依上
    ，堪認78萬4,300元債務係洪坤宏向上訴人借款用以清償對
    上面組頭之欠款，上訴人主張洪坤宏向其借款乙節，應屬有
    據。又被上訴人承認洪坤宏積欠上訴人之78萬4,300元債務
    ，曾先後交付部分款項以為清償，並簽立系爭承諾書承擔上
    開債務，顯見對洪坤宏積欠上訴人78萬4,300元借款債務，
    應無爭執，且被上訴人於簽立系爭承諾書後，始終未對欠款
    表示爭執，復無從證明前述債務為賭債，此外，被上訴人並
    未提出其他證據以實其說，其嗣後爭執洪坤宏對上訴人上開
    債務之欠款原因為賭債乙節，不足採信。
七、綜上所述，上訴人依系爭承諾書之法律關係，請求被上訴人
    給付上訴人55萬4,300元，及自109年10月16日起至清償日止
    ，按週年利率百分之5計算之利息，為有理由，應予准許。
    原審就上開應准許部分，為上訴人敗訴之判決，尚有未洽，
    上訴論旨指摘原判決此部分不當，求予廢棄改判，為有理由
    ，爰由本院予以廢棄並改判如主文第2項所示。
八、本件事證已臻明確，兩造其餘之攻擊或防禦方法及所用之證
    據，認均不足以影響本判決之結果，爰不逐一論列，附此敘
    明。
九、據上論結，本件上訴為無理由，依民事訴訟法第449條第1項
    、第78條，判決如主文。
中　　華　　民　　國　　111 　年　　8 　　月　　4 　　日
                  民事第三庭    審判長法  官  吳森豐

                                      法  官  孫玉文

                                      法  官  郭貞秀
上為正本係照原本作成。
不得上訴。　　　　　　　　　　　　　　　　　　 
中　　華　　民　　國　　111 　年　　8 　　月　　4 　　日

                                      書記官  蘇玟心

                              
　　　　　　　　　　　　　　　　　　 

　　　
　　　
　　　
　　　
　　　
　　　
　　　
　　　
　　　

　　　
　　　

附件：
法務部調查局111年5月5日調科貳字第11103206790號函暨所附文書暨指紋鑑識實驗室鑑定書（見本院卷一第397至407頁） ◎送鑑資料及分類：   ㈠附件一筆記内頁原本1紙、附件二筆記内頁原本及複寫件各1紙；其上「洪川棋」簽名筆跡分別編為甲1、甲2類筆跡。   ㈡洪川棋庭寫筆跡原本5紙、台灣大哥大行動電話/第三代行動通信/行動寬頻業務申請書（含號碼可攜/新申裝同意書、號碼可攜服務申請書）原本3份、仁德鄉（區）農會存款印鑑卡原本2紙、郵政存薄儲金立帳申請書原本1紙、三商美邦人壽保險股份有限公司要保書原本1份、凱基商業銀行股份有限公司小額循環信用貸款契約條款變更約定書原本1紙、契據變更約定書原本1紙、小額循環信用貸款契約原本1紙、領用申請書暨卡約定書及George&Mary卡申請書暨約定書原本各1紙、國泰人壽保險股份有限公司美滿人生312終身壽險要保書原本1份、臺灣新光商業銀行股份有限公司路竹分行本票原本1紙、借款契約書原本1紙、遠傳行動電話門號申請資料原本1份、仁德區農會委任書原本1紙；其上「洪川棋」、「洪金隆」簽名筆跡均編為乙類筆跡。 ◎鑑定結果 　甲1、甲2類筆跡與乙類筆跡筆劃特徵相同，研判應為同一人所書。（以下空白）